【裁判字號】    89,易,3793
【裁判日期】    900315
【裁判案由】    詐欺
【裁判全文】
臺灣板橋地方法院刑事判決                        八十九年度易字第三七九三號
    公  訴  人  臺灣板橋地方法院檢察署檢察官
    被      告  丁○○○
右列被告因詐欺案件，經檢察官提起公訴（八十九年度偵字第七二四六號），本院判
決如左：
    主  文
丁○○○無罪。
    理  由
一、公訴意旨略以：被告丁○○○意圖為自己不法之所有，於民國八十六年四、五月
    間，委託甲○○代為銷售其所有、坐落於桃園縣龜山鄉○○○段坑底小段二八二
    地號之土地，並向甲○○謊稱其會在前揭土地上施作擋土牆工程，嗣於八十六年
    五月初，甲○○尋得買主戊○○，即將丁○○○所陳告以戊○○，謂地主丁○○○將要在前揭土地上施作擋土牆，該土地即可作為興建工廠使用，戊○○不疑有
    詐而陷於錯誤，於八十六年五月三日與丁○○○簽訂買賣契約書，以新台幣（下
    同）一千五百七十七萬元之價格購買前揭土地。嗣因戊○○見擋土牆遲未興建，
    再多次向甲○○查問，甲○○始將丁○○○所交付、於八十六年六月二十三日與
    全久工程企業有限公司（下稱全久公司）所簽訂之擋土牆工程合約書影本（下稱
    擋土牆合約書）交予戊○○，以示地主丁○○○確實已經依約履行承諾，著手前
    揭土地上擋土牆之興建，惟嗣後丁○○○仍遲未在前揭土地上施作擋土牆，戊○○經多次催促未果，始知受騙，因認被告涉犯刑法第三百三十九條第一項之詐欺
    取財罪。
二、按犯罪事實應依證據認定之，無證據不得推定其犯罪事實。又不能證明被告犯罪
    者，應諭知無罪之判決，刑事訴訟法第一百五十四條、第三百零一條第一項前段
    分別定有明文。而認定不利於被告之事實，須依積極證據，苟積極證據不足為不
    利於被告事實之認定時，即應為有利於被告之認定，更不必有何有利之證據。又
    告訴人之指訴係以使被告受刑事訴追為目的，是其陳述是否與事實相符，仍應調
    查其他證據以資審認，最高法院迭著有判例可循（最高法院三十年上字第八一六
    號、五十二年台上字第一三ＯＯ號判例參照）。
三、訊據被告丁○○○堅詞否認有詐欺犯行，供述：土地是我的名字，八十六年間，
    我請我先生丙○○幫我賣土地，他委託甲○○去賣，我只有去簽土地買賣契約而
    已，其他都是我先生和甲○○處理的，沒有詐欺告訴人等語。公訴人認被告涉有
    詐欺犯行，係以(一)證人甲○○對簽約過程及是否將擋土牆合約書交予告訴人等節
    ，均答以不記得，不無可疑；(二)若非被告經甲○○交予告訴人，告訴人如何能提
    出該份擋土牆合約書？(三)該筆土地於八十六年五月二十八日已分割完畢，被告於
    八十六年六月二十三日始與全久公司簽訂擋土牆合約，應可在合約上記載分割後
    之地號（即二八二之十一地號），卻在合約上記載二八二地號，顯有以該契約詐
    騙告訴人之意思；(四)公訴人至現場履勘，土地嚴重傾斜難以利用，且依公告地價
    每平方公尺僅一千三百元，該筆土定公告地價僅約六十萬元，若非被告承諾興建
    擋土牆，告訴人豈會同意以逾千萬元之價格購買該地？為其依據。惟查：
  (一)告訴人於八十九年一月十二日提出告訴時指稱：被告丁○○○於八十六年四、五
    月，透過甲○○向告訴人誆稱，二八二地號之土地為丁種工業用地，已在土地上
    施作擋土牆工程，可讓告訴人興建工廠使用，被告丁○○○並提出其與全久公司
    簽訂之擋土牆合約書取信告訴人，使告訴人不疑有詐，遂與丁○○○簽訂不動產
    買賣契約云云（見告訴狀），陳稱擋土牆合約書係於簽訂不動產買賣契約之前所
    交付；復於本院審理時陳稱：擋土牆合約是甲○○在我簽不動產買賣契約一個月
    後拿給我的等語，前後所述明顯不一，且不動產買賣契約係於八十六年五月三日
    所簽訂，擋土牆合約係於八十六年六月二十三日始簽訂，有該契約書二份在卷可
    稽，足認告訴人之指訴已有瑕疵。
  (二)另告訴人於本院調查時自稱：沒有擋土牆這筆土地對我就沒有用了，土地那麼貴
    的東西，如果沒有蓋擋土牆，我就不會買等語，惟遍觀告訴人所提出之八十六年
    五月三日「不動產買賣契約書」，卻無隻字片語提及賣方應興建擋土牆之約定，
    與告訴人所強調擋土牆不可或缺之重要性，顯不相符，是告訴人之指訴是否屬實
    ，殊令人懷疑，尚難僅憑告訴人之指訴，遽對被告為不利之認定。
  (三)次查：被告屢次供稱：我請我先生丙○○賣土地，他委託甲○○賣，我只有去簽
    約而已，其他都不知道等語；證人丙○○到庭證稱：土地是登記我太太的名字，
    我到仲介公司委任甲○○出賣地號二八二號土地，除了要賣多少錢是我們決定以
    外，我們全權委託甲○○去談，簽約前我沒有和告訴人見過面，也沒聽說他要求
    我們蓋擋土牆等語；證人甲○○到庭結證稱：丙○○只有給我一個最低的價錢，
    其他由我全權處理等語（均見本院八十九年十二月十二日訊問筆錄），三人所述
    情節大致相同，且告訴人自承：當時我去看土地，買賣細節都是甲○○跟我談的
    ，只有簽約當天我才看到被告之情節相符，足認被告所辯：該筆土地買賣細節，
    均由甲○○與告訴人磋商處理，我只出面簽訂買賣契約而已等語，並非無稽，尚
    難認為被告有何對告訴人施用詐術之行為。
  (四)復查：證人即桃園縣桃園地政事務所職員張基盛到庭結證稱：該筆土地八十六年
    五月九日聲請分割，五月二十八日分割完畢，由測量科移文給登記科，這只是內
    部移件，尚未通知所有權人，登記完畢是六月四日，登記科不會主動寄新的地籍
    圖謄本給土地所有權人，所有權人要自己來查，由二八二號土地分割出來的地，
    新地號是二八二號，原地改為二八二之十一地號，習慣上原地號和新地號的編列
    方式是由右而左，由上而下，但這筆土地剛好跟我說的情況相反，原地號列為二
    八二之十一號，新分割出來的列為二八二號等語；證人乙○○於偵查中公訴人至
    現場履勘時，亦當場表示，被告承攬施作擋土牆之範圍僅限於二八一及二八二之
    十一地號，不包括告訴人所買受之二八二號土地等語，足認被告及證人丙○○所
    述，其與全久公司簽訂擋土牆合約時，因尚不確定自己的土地地號為何，所以略
    記為二八二號，全久公司施工範圍是以現場指界為準乙節，尚非無稽。
  (五)末查：證人即桃園縣桃園地政事務所員工簡吉儀到庭結證稱：土地現值是每年召
    開地價評議委員會，由委員會依據地政事務所出具的報告來核定的，作為徵收補
    償的依據，無法直接反應市場價值，交易價格通常會高出土地現值很多等語，是
    尚難以土地公告現值推算土地之市場價格，又告訴人於締約前業至現場勘查土地
    位置、狀況乙節，為其所自承，是告訴人同意以每坪十一萬之價格購買百餘坪之
    土地（總價一千五百七十七萬），應係其審慎考慮該筆土地利用價值後所為之決
    定，尚難以土地登記謄本所載之公告地價遠低於買賣價格乙節，推論被告有何詐
    欺犯行。
  (六)綜上，公訴人所舉之證據尚難對被告為不利之認定，本院復查無其他積極證據足
    資認定被告有何詐欺犯行，係屬不能證明被告犯罪，不能僅憑告訴人之指訴及告
    訴人提出擋土牆合約書，遽認被告有何前揭犯行，應為無罪之諭知。
四、告訴人聲請傳喚證人黃碧津欲證明「甲○○」確實有說要蓋擋土牆乙事，與被告
    「丁○○○」是否構成詐欺犯行無必要關聯；另被告聲請傳喚證人乙○○，欲證
    明其與被告簽擋土牆合約時有無履勘現場，工程施工地點為何等節，惟右揭事實
    ，業據證人乙○○於偵查中證述明確，並於公訴人履勘現場時到場說明施工範圍
    並不包括告訴人所買受之土地範圍等語明確，本院認均無傳訊之必要，附此敘明
    。
據上論斷，應依刑事訴訟法第三百零一條第一項，判決如主文。
本案經檢察官呂永魁到庭執行職務
中      華      民      國    九十      年      三      月     十五     日
                                      臺灣板橋地方法院刑事第三庭
                                          法  官  蕭  一  弘
右正本證明與原本無異。
如不服本判決，應於判決送達後十日內，向本院提出上訴狀。
                                          書記官
中    華    民    國      九十        年    三        月   十六       日


司法院資訊處製作；財團法人民間司法改革基金會備份。
